臺灣臺中地方法院民事判決　　　　　　 94年度簡上字第146號
上　訴　人　　　丙○○
　　　　　　　　丁○○
共同訴訟代理人　乙○○　律師
被 上 訴人　　　巧鄰實業股份有限公司
法定代理人　　　甲○○
訴訟代理人　　　蕭慶賢　律師
上當事人間請求返還押租金事件，上訴人對於中華民國94年3月
31日臺灣臺中地方法院沙鹿簡易庭93年沙簡字第630號第一審判
決提起上訴，本院94年12月2日言詞辯論終結，判決如下：
    主    文
上訴駁回。
第二審訴訟費用由上訴人負擔。
    事實及理由
壹、本訴部分：
一、被上訴人主張：兩造於民國（下同）八十四年六月六日，就
    上訴人所有坐落台中縣梧棲鎮○○段四九三號、四九四號、
    五０五號、五０六號、五０七地號土地，及其上門牌號碼台
    中縣梧棲鎮○○路七九號房屋（下稱系爭房地）簽訂租賃契
    約，租賃期間自八十四年六月六日起，至九十年十月三十一
    日止，租期屆滿後，兩造就系爭房地再簽訂租賃契約（下稱
    系爭租賃契約），租賃期間自九十一年一月一日起，至九十
    三年十二月三十一日止，每月租金新台幣（下同）十萬元，
    押租金四十萬元（下稱系爭押租金），並於締約時交付上訴
    人。被上訴人於系爭房地上經營生鮮超市，於九十二年間，
    一方面因上訴人未告知系爭房地前道路於同年十一月間要拓
    寬，將影響被上訴人之營業，另一方面因同業競爭致經營困
    難，乃提前結束營業，依系爭租賃契約第九條第一項之約定
    ，於解約前三個月即同年九月二十三日，以大甲庄美郵局第
    三十六號存證信函，通知上訴人其將於同年十二月三十一日
    終止系爭租賃契約，此亦經上訴人收受，嗣於同年十一月初
    ，被上訴人將系爭房地點交上訴人完畢，並給付租金至同年
    十二月三十一日止，故系爭租賃契約已合法終止，上訴人應
    連帶返還系爭押租金四十萬元予被上訴人；系爭租賃契約雖
    定有期間，惟依約在租賃期間內租約仍可終止。再者，上訴
    人以誤繕標點符號之條文而曲解系爭租賃契約之文意，顯不
    可採；系爭租賃契約第四條第四項所謂之「一切權利金」係
    指被上訴人預付租金後，租期屆滿前終止租約時，對於被上
    訴人已花費鉅資修繕租賃物及投資設備等所得享有之一切權
    利（例如以被上訴人名義申請之營業用電權利等）而言，並
    不包括押租金在內，此與兩造於八十四年間就系爭房地簽訂
    租賃契約時之租約第三條第二項約定，於租賃期滿交還系爭
    房地時退還保證金（指押租金）並不相同；被上訴人以存證
    信函通知上訴人終止系爭租賃契約之意思表示後，旋及遷離
    系爭房地，並已將大門、小門鑰匙交給上訴人丙○○之妻，
    而上訴人亦無舉證被上訴人於終止系爭租賃契約後，仍繼續
    占有系爭房地，從而其主張被上訴人未點交系爭房地，自屬
    無據等語。並聲明：(一)判決駁回上訴人之上訴。
二、上訴人則以：系爭租賃契約係確定期限之租約，租賃期間自
    九十一年一月一日起，至九十三年十二月三十一日止，則兩
    造均應確實遵守，再者，不論系爭租賃契約或於八十四年所
    簽訂之租約，均曾明示得在租賃期滿前決定是否終止租約者
    ，為出租人即上訴人；依系爭租賃契約第四條第四項，被上
    訴人欲期前終止系爭租賃契約，已違反約定，自不得請求償
    還租款或移轉費及一切權利金；且所謂一切權利金，當然包
    括押租金在內，為此依法提起上訴。並聲明：(一)原判決廢棄
    ；(二)右廢棄部分，被上訴人在第一審之訴駁回。
三、兩造不爭執事項：
（一）兩造於八十四年六月六日就系爭房地簽訂租賃契約，租賃
      期間自八十四年六月六日起，至九十年十月三十一日止，
      租期屆滿後，兩造再就系爭房地簽定系爭租賃契約，租賃
      期間自九十一年一月一日起，至九十三年十二月三十一日
      止，每月租金十萬元，系爭押租金四十萬元，並於締約時
      交付上訴人。
（二）被上訴人於系爭房地經營生鮮超市，於九十二年間，依系
      爭租賃契約第九條第一項之約定，於解約前三個月即同年
      九月二十三日，以大甲庄美郵局第三十六號存證信函，通
      知上訴人將於同年十二月三十一日，終止系爭租賃契約，
      此亦經上訴人收受。
四、得心證之理由：
    兩造於八十四年六月六日簽訂租賃契約，由上訴人將系爭房
    地出租予被上訴人使用，租期為八十四年六月六日起，至九
    十年十月三十一日止，該契約期滿後，兩造再於九十年十二
    月二十五日就系爭房地簽訂自九十一年一月一日起，至九十
    三年十二月三十一日止之系爭租賃契約，租金為：每月十萬
    元，每期繳交六個月之租金，押租金四十萬元於簽約時，承
    租人即被上訴人已支付予上訴人收受，而被上訴人於九十二
    年九月二十三日，以大甲庄美郵局存證信函第三六號存證信
    函通知上訴人，以因同業競爭，業績衰退，經營成本過高，
    依雙方合約第九條約定，三個月之前以前述郵局存證信函通
    知上訴人，並提出解約通知書面終止租約，由上訴人簽收等
    情，為二造所不爭執，且有被上訴人於原審提出之上開二份
    契約書、大甲庄美郵局存證信函字第三六號存證信函、掛號
    郵件收件回執等各一件可據，堪認屬實。又本件被上訴人主
    張其依約得於租期屆至前三個月，通知上訴人期前終止契約
    ，今契約業經其依約終止，且其已將租賃物交還上訴人，上
    訴人應返還押租金四十萬元，惟為上訴人所否認，並以前詞
    置辯，是兩造就本訴所應審究者為：1.被上訴人得否於系爭
    租賃契約期滿前終止租約？2.被上訴人得否請求上訴人返還
    系四十萬元押租金？經查：
（一）本件上訴人抗辯：系爭租賃契約期限約定為三年，係一確
      定期限之租約，兩造均應確實遵守，依兩造於八十四年所
      訂之租約第九條，及系爭租賃契約第九條之約定均可知，
      被上訴人僅得提出期前終止契約之要求，惟須經上訴人同
      意後，始得期前終止租約云云。然查：
  １、解釋當事人意思表示，應探求當事人之真意，不得拘泥於
      所用之辭句，民法第九十八條定有明文，本件兩造系爭租
      賃契約第九條第一項約定：「終止租約：乙方如因其他原
      因無法繼續承租時，得於解約前三個月以前以書面通知，
      甲方始可解約。」，按本條款乃約明「乙方（即被上訴人
      ）如因其他原因無法繼續承租時」得為終止契約之條款，
      其既係約明無法繼續履約之人得為終止契約之條件，自應
      係賦予無法繼續履約之人，於一定條件下得為終止契約之
      特別條款，是被上訴人主張系爭條款，係兩造約明如被上
      訴人因其他原因而無法承租時，上訴人同意於一定條件下
      ，由被上訴人為終止契約之約定，應屬可採。上訴人主張
      本條款是賦予上訴人終止契約之權，顯與事實不符。
  ２、又證人謝水木於原審證稱：「．．．租賃契約是由我草擬
      的，再交給被告等人看過，被告二人再拿給白代書看過後
      ，並在白代書的事務所簽約的。」、「（租賃契約第四條
      第四項之意義為何）是指契約期間如果原告有搬遷的話，
      不可以向被告要求返還原告已繳之租金、權利金等費用，
      不包括押租金在內，因為押租金已約定在第三條第一項。
      租金是一次給一年期之支票十二張。」、「（租約第九條
      之意義為何）因為該營業地點都在虧損，所以契約約定可
      以中途終止，但要在三個月以前通知被告終止租賃契約，
      至於所寫之其他原因，其意義為何，我也不清楚。」等語
      ，更明系爭契約第九條第一項約定，係為解決被上訴人於
      租期屆滿前無法繼續營業履約時，於一定條件下（即被上
      訴人不管有無使用租賃物，均需負擔終止契約通知前三個
      月之租金義務，使上訴人於此三個月期間內得另覓承租人
      ）而賦予被上訴人終止契約之權限無誤。上訴人固辯稱：
      依系爭條文「．．．，甲方始可解約。」之約定，依其文
      義上訴人方有終止權云云，然被上訴人如未依約履行義務
      時，上訴人本得依約或依法終止契約，此無待特別約明，
      而系爭條款既是約明被上訴人無法履約下之特別終止權約
      定，顯係規範被上訴人無法依約履約時之特別救濟，以免
      被上訴人受過度損失所為之條款，是上訴人以系爭條款標
      點符號誤標位置（即「，」號應標於「甲方」二字之後，
      方合文義），而抗辯依此條款有終止權之人，應為上訴人
      而非被上訴人，自無可採。
（二）又被上訴人主張系爭租賃契約業經其依約終止，且依約將
      租賃物交還上訴人，上訴人自應返還系爭押租金，惟為上
      訴人所否認，並辯稱：被上訴人期前終止契約，自不得請
      求返還押租金云云，然查：
  １、被上訴人於系爭房地上經營生鮮超市，因系爭房地前道路
      將於九十二年十一月間拓寬，影響被上訴人之營業，且因
      同業競爭致經營困難，被上訴人乃提前結束營業，而依系
      爭租賃契約第九條第一項之約定，於終止契約前三個月即
      九十二年九月二十三日，以大甲庄美郵局第三十六號存證
      信函，通知上訴人將於同年十二月三十一日終止系爭租賃
      契約，並經上訴人收受，且於同年十一月初，被上訴人即
      將系爭房地點交上訴人完畢，並給付租金至同年十二月三
      十一日止等情，有被上訴人於原審提出之上開二份契約書
      、大甲庄美郵局存證信函字第三六號存證信函、掛號郵件
      收件回執等各一件可據。且證人謝木水於原審中具結證稱
      ：「於九十二年十一月初，我們在搬遷設備物品時，被告
      （即上訴人）常常過來看，因被告住家就在附近，被告也
      要求我們將外牆直立及橫立之招牌拆除，我們也有拆除。
      我有將大門、小門及其他辦公室設備之鑰匙拿去給丙○○
      的太太，當時丙○○也有在場，而他們當時亦沒有表示異
      議。拿鑰匙給她，是在東西都搬完之後，才交付的。九十
      二年十一月、十二月都沒有營業，但房租都還繳到十二月
      底．．．」等情，是被上訴人已依約於租賃期滿三個月前
      ，以書面向上訴人為終止契約意思表示，並於依約終止契
      約後，將租賃物騰空如期交還上訴人之事實，應可認定。
      上訴人否認知悉被上訴人終止契約，搬離租賃地點，自無
      可採。按押租金（即履約保證金）係為擔保承租人租賃債
      務之履行，於租賃關係終了，租賃物已返還，承租人無債
      務不履行情事，且押租金尚有餘額時，承租人即得請求返
      還；而系爭租約第三條第一項約定：「押金雙方同意為新
      臺幣四十萬元整，簽約時由乙方（即被上訴人）支付甲方
      （即上訴人），解約時（即終止契之意）乙方將房屋點交
      後甲方無息退還乙方。」，今被上訴人既已依約終止系爭
      租賃契約，且已依約將租賃物交還上訴人，上訴人即有將
      系爭押租金返還被上訴人之義務，被上訴人主張上訴人應
      將其所交付予上訴人之押租金四十萬元返還，於法有據，
      應予准許。
  ２、又上訴人雖辯稱：依系爭契約第四條第四項約定，被上訴
      人欲期前終止系爭租賃契約，已違反約定，其不得請求償
      還租款或移轉費及一切權利金，而所謂一切權利金，當然
      包括押租金在內云云，惟系爭契約第四條第四項兩造係約
      明：「契約期間乙方若擬遷他處時，乙方不得對甲方請求
      償還租款或移轉費及一切權利金．．．。」等語，按被上
      訴人為一超商經營者，此為上訴人明知，是此條款既約定
      「於契約履行期間，被上訴人擬遷移他處時，乙方不得對
      甲方請求償還租款或移轉費及一切權利金」，當係指租期
      中，被上訴人無故遷移他處經營之謂，而本件被上訴人係
      因故結束營業，而非遷移他處營業，且被上訴人係依租賃
      契約第九條第一項約定合法終止契約，並非無故他遷繼續
      營業，自無此條款之適用。再者，系爭條文係約定被上訴
      人不得請求返還「租款或移轉費及一切權利金．．。」，
      依其文義，不得請求返還之權利當係指與租金或移轉費類
      似之權利金而言，如包括押租金，於契約條文就押租金既
      有約明，何以未將明載在內？顯見系爭「租款或移轉費及
      一切權利金．．。」，並不含被上訴人依約交還租賃物時
      ，上訴人應返還之押租金在內。基上，系爭契約第四條第
      四項約定被上訴人不得請求返還之權利，並不包含押租金
      在內，且被上訴人係依約合法終止契約，亦非無故遷移他
      處繼續營業，與該條款之要件並不相當，上訴人爰引該條
      款拒絕返還押租金，實無理由。另參諸上訴人於反訴中仍
      承認被上訴人對之有押租金返還請求權，而於其請求之租
      金（請求租金部分無理由，如後述反訴部分）數額中將押
      租金之數額扣除，此更明被上訴人對上訴人之押租金返還
      請求權仍屬存在，上訴人否認被上訴人對之有押租金返還
      請求權存在，自無可採。
貳、反訴部分：
一、上訴人主張：被上訴人違法終止租約，不生終止系爭租賃契
    約之效力，其仍應依約按月給付九十三年一月一日至同年十
    二月三十一日之租金，共一百二十萬元，除以系爭押租金四
    十萬元扣抵外，被上訴人應給付八十萬元。並聲明：(一)原判
    決廢棄；(二)被上訴人應給付上訴人八十萬元，及自九十四年
    一月一日起至清償日止，按年利率百分之五計算之利息。
二、被上訴人則以：系爭租賃契約既已於九十二年十二月三十一
    日經合法終止而消滅，則上訴人反訴請求被上訴人給付九十
    三年度租金一百二十萬元，顯無理由。並聲明：(一)判決駁回
    上訴人之上訴。
三、本件兩造系爭租賃契約，業經被上訴人依約合法於九十二年
    十二月三十一日終止，已如前述，上訴人主張系爭租約未經
    合法終止，被上訴人應再給付上訴人自九十三年一月一日至
    同年十二月三十一日之租金，共一百二十萬元，扣除以系爭
    押租金四十萬元扣抵外，被上訴人應給付八十萬元，自無可
    採，是上訴人反訴被上訴人應給付上訴人八十萬元，於法無
    據，應予駁回。
參、本件兩造租賃契約既經被上訴依約合法終止，且被上訴人亦
    依約交還系爭租賃物予上訴人，則上訴人自應依約返還四十
    萬元押租金予被上訴人；又系爭租賃約已於九十二年十二月
    三十一日合法終止，上訴人請求被上訴人給付九十三年一月
    一日至九十三年十二月三十一日之租金一百二十萬元，於扣
    除四十萬元押租後，應再給付上訴人八十萬元，於法無據。
    原審為被上訴人勝訴之判決，並依職權宣告假執行，於法並
    無不合，上訴意旨指摘原判決不當，求予廢棄改判，為無理
    由，應予駁回其上訴。
肆、據上論結，本件上訴為無理由，依民事訴訟法第四百三十六
    條之一第三項、第四百四十九條第一項、第七十八條、第八
    十五條第二項前段，判決如主文。
中　　華　　民　　國　　94　　年　　12　　月　　23　　日
                  民事第二庭    審判長法官  許冰芬
                                法      官  陳春長
                                法      官　涂秀玲
以上正本係照原本作成。
不得上訴。
中　　華　　民　　國　　94　　年　　12　　月　　23 　日
                                書記官
